臺灣高等法院高雄分院刑事判決　　　　　　　　　　九十一年度上訴字第五六九號
　　上　訴　人　臺灣屏東地方法院檢察署檢察官
　　被　　　告　甲○○
右上訴人因被告違反公司法案件，不服台灣屏東地方法院八十九年度訴字第六三四號
中華民國九十一年一月三十一日第一審判決（起訴案號：台灣屏東地方法院檢察署八
十九年度偵字第五七二四號），提起上訴，本院判決如左：
    主  文
上訴駁回。
    事  實
一、甲○○於民國八十年一月間籌設資本額為新台幣（下同）三百萬元之「澤井營造
    有限公司（下稱澤井公司）」，並擔任負責人，基於概括之犯意，明知吳朝鳳、
    張翠琴、吳健瑋、吳珮綾等人僅為澤井公司之名義上股東，並未實際出資，且公
    司申請設立登記，對股東應收之股款應確實繳納，不得僅以申請文件表明收足，
    詎其未實際收足股東應繳交之股款，為取得澤井公司設立所需之存款證明，竟於
    八十年一月二十三日以「澤井營造有限公司」之名義至高雄市第五信用合作社儲
    蓄部（現為板信商業銀行小港分行）開立帳戶，並將澤井公司所需資本額三百萬
    元分別於八十年一月二十三日及一月二十四日，各存入二百萬元、一百萬元於板
    信商業銀行小港分行一二三八六號活期存款帳戶內（嗣該帳戶內之存款三百萬元
    已於八十年一月二十四日經甲○○全部提領一空），作為已收足股款之證明，嗣
    委託不知情之會計師李善餘於八十年一月二十四日出具查核報告書完成簽證，依
    不實之股款繳納證明（即上開活期存款存摺記載），查核製作不實之公司設立登
    記資本額查核報告書、股東繳納股款明細表、資產負債表，並連同製作不實之澤
    井公司章程，於八十年二月二十一日持向臺灣省政府建設廳（現為經濟部中部辦
    公室）申請公司設立登記，致使該主管機關承辦公務員誤以為股東已繳足股款三
    百萬元，而將該等不實事項登載於所職掌之公司設立登記事項卡之公文書，並於
    八十年二月二十一日准予設立登記，足以生損害於臺灣省政府建設廳（現為：
    經濟部中部辦公室）對公司設立登記管理之正確性。嗣甲○○為使澤井公司得以
    承造大型工程，明知吳朝鳳、張翠琴、吳健瑋、吳珮綾等人僅為澤井公司之名義
    上股東，並未實際繳納股款，詎其為取得澤井公司申請增資所需之存款證明，又
    於八十三年六月一日分別在高雄市第五信用合作社儲蓄部（現為板信商業銀行小
    港分行）申請開設一六九八三─０號活期存款帳戶，存入二百萬元，及高雄銀行
    三多分行申請開設000000000000號活期存款帳戶，存入二千萬元（
    甲○○隨即於八十三年六月三日、八十三年六月六日分別向高雄市第五信用合作
    社儲蓄部、高雄銀行三多分行領回上述存款後），作為已收足股款之證明，再委
    由不知情之李善餘會計師，出具查核報告書完成簽證，依不實之股款繳納證明，
    查核製作不實之公司申請增資資本額查核報告書、股東繳納股款明細表、資產負
    債表，並連同製作不實之澤井公司章程，於八十三年六月十七日持向臺灣省政府
    建設廳（現為經濟部中部辦公室）申請公司增資登記，致使該主管機關承辦公務
    員誤以為股東已繳足股款二千二百萬元，而將該等不實事項登載於所職掌之公司
    設立登記事項卡之公文書，並於八十三年六月十八日准予增資登記，足以生損害
    於臺灣省政府建設廳（現為經濟部中部辦公室）對公司設立登記管理之正確性。
二、案經屏東縣稅捐稽徵處函送台灣屏東地方法院檢察署檢察官偵查起訴。
    理  由
一、被告甲○○雖未於本院審理時到庭陳述，惟本院調查時訊據被告甲○○並不否認
    於八十年一月間籌設資本額三百萬元之澤井公司，於八十年二月二十一日持向臺
    灣省政府建設廳（現為經濟部中部辦公室）申請公司設立登記，嗣申請增資於八
    十三年六月十七日持向臺灣省政府建設廳申請公司增資登記股款二千二百萬元，
    從事營造業等之事實。惟否認有違反公司法之犯行，辯稱：公司設立時資金不夠
    ，為了要買怪手，將資金拿回，增資時有確實繳納資金，是跟別人借的，後來才
    把資金拿回來云云。
二、經查：
  (一)被告甲○○於八十年一月二十三日及同年一月二十四日分別存入二百萬元、一百
    萬元於板信商業銀行小港分行一二三八六號活期存款帳戶內，並隨即於同年一月
    二十四日將上述帳戶內之三百萬元提領一空之事實，此有高雄市第五信用合作社
    活期存款存帳卡一紙附卷可參，然澤井公司係於八十年二月二十一日始經臺灣省
    政府建設廳（現為經濟部中部辦公室）核准設立登記，被告甲○○何以將澤井公
    司之資金存入上述帳戶後又馬上分筆提領一空，其目的顯然係為取得公司設立所
    需之存款證明，而澤井公司之股東吳朝鳳乃被告甲○○之父，張翠芳係被告之妻
    ，吳健瑋及吳珮綾則為被告之子女，均為被告之親屬，是否為真實之股東已非無
    疑。況吳健瑋及吳珮綾於澤井公司設立時分別為五歲及三歲之兒童，其二人何以
    有能力同意及出資擔任澤井公司之股東？且被告甲○○於原審法院審理時供稱：
    股東都有出錢，吳健瑋、吳珮綾出幾十萬元，其二人出資的錢都是別人贈與的云
    云（見原審卷第三七頁），但依卷附之澤井營造有限公司董事、股東名單所載，
    吳健瑋、吳珮綾二人之出資額僅各為五萬元，足見被告甲○○所辯，顯非實在，
    益證澤井公司設立登記時，其應收之股款，股東並未實際繳納。
  (二)被告甲○○於八十三年六月月一日分別在高雄市第五信用合作社儲蓄部（現為：
    板信商業銀行小港分行）申請開設一六九八三─０號活期存款帳戶，存入二百萬
    元，及高雄銀行三多分行申請開設000000000000號活期存款帳戶，
    存入二千萬元，且隨即於八十三年六月三日、八十三年六月六日分別向高雄市第
    五信用合作社儲蓄部、高雄銀行三多分行將上述存款提領一空之事實，有高雄市
    第五信用合作社存摺交易明細表、高雄銀行三多分行存款資料查詢表各一紙在卷
    可證，且被告甲○○於原審法院審理時亦供稱：增資的錢是我出面去幫公司借的
    ，我是以公司名義借錢云云（見原審卷第三六、三七、七六頁），足見其他股東
    並未實際繳納增資之股款，而係由被告甲○○以公司名義借貸之款項先存入上述
    銀行，藉此取得存款證明，以利其辦理澤井公司申請增資，故被告甲○○辯稱股
    東有實際繳納增資股款云云，亦非實在。
  (三)綜上所述，被告甲○○前後二次均係在會計師查核澤井公司之資金出具查核報告
    書後，隨即將上述銀行內之款項提領一空，而該公司之股東又均為被告之親屬，
    其中吳健瑋、吳珮綾二人當時均為兒童，衡情，自無能力同意擔任股東以及繳納
    股款，被告甲○○前開所辯顯係卸責之詞，不足採信，本件事證明確，被告犯行
    堪以認定。
三、查被告行為後，公司法第九條第三項曾於八十六年六月二十五日修正公布，而修
    正後之法定刑為「五年以下有期徒刑、拘役或科或併科新台幣六萬元以下罰金」
    ，修正公布前之法定刑為「五年以下有期徒刑、拘役或科或併科二萬元以下罰金
    」，但修正公布前之罰金刑，依現行法規所定貨幣單位折算新台幣條例第二條規
    定以新台幣元之三倍折算之，是二者相較，刑度均相同，應依刑法第二條第一項
    前段之規定，適用八十六年六月二十五日修正公布之公司法第九條第三項之規定
    ，另公司法第九條又於九十年十一月十二日修正公布，將修正前之公司法第九條
    第三項之規定移至同條第一項，並將法定刑修正為「五年以下有期徒刑、拘役或
    科或併科新台幣五十萬元以上二百五十萬元以下罰金」，此與修正前公司法第九
    條第三項之法定刑「五年以下有期徒刑、拘役或科或併科新台幣六萬元以下罰金
    」相較，自以八十六年六月二十五日修正公布之公司法第九條第三項之規定對行
    為人較為有利，故依刑法第二條第一項後段之規定，仍應適用八十六年六月二十
    五日修正公布之公司法第九條第三項，合先敘明。核被告甲○○所為，係犯修正
    前公司法第九條第三項及刑法第二百十四條之使公務員登載不實罪。被告利用不
    知情之會計師李善餘，以遂行其使公務員登載不實之犯行，為間接正犯。又被告
    前後二次犯行，其行為之初，主觀上已有先設立再擴充資本之打算，依其犯罪性
    質仍認為時間緊接，而其手段相同，且均係以相同之公司及股東為之，顯係基於
    概括犯意為之，應依連續犯之規定以一罪論，並依法加重其刑。又被告所犯上開
    二罪間，有方法結果之牽連關係，應從一重之修正前公司法第九條第三項之罪處
    斷。
四、原審依修正前公司法第九條第三項，刑法第二條第一項、第十一條前段、第五十
    六條、第二百十四條、第四十一條第一項前段、第五十五條，罰金罰鍰提高標準
    條例第一條前段、第二條，並審酌被告素行良好、犯罪動機、手段、所生危害，
    並非以該公司從事不法行為及犯後態度等一切情狀，量處有期徒刑四月，並依法
    諭知如易科罰金以三百元折算一日之折算標準。經核原判決認事用法尚無不合，
    量刑亦稱妥適，檢察官對此部分並未於上訴狀中敘明有何不服，其上訴意旨僅係
    指摘原判決認定不成立後述之使公務員登載不實之罪不當（詳如後述）則此部分
    之上訴為無理由，應予駁回。
五、公訴意旨另以被告甲○○取得上述公司執照後，並未於八十二年至八十四年間，
    承攬附表所列之工程，卻以虛設之澤井營造有限公司名義為承造人，向各主管建
    築機關申請建造執照及使用執照，使各該主管建築登記之承辦人員，將此不實之
    承造人名義，據以登記在職務上所掌管之建造執照、使用執照上，亦足以生損害
    於建築主管機關對建築管理之正確性，認其另犯有刑法第二百十四條之使公務員
    登載不實罪嫌。經查：民間房屋之建築，依習慣均由起造人自行僱用工人興建，
為順利取得建築執照及使用執照，均須以營造公司為承造人，由營造公司派人監
    工，房屋完工後由主管機關會同營造公司之人員驗收合格後，始會核發使用執照
    ，故被告甲○○於原審法院審理時供稱：本件附表所示之工程，公司均有派人監
    工，工人是起造人自己叫的，我們負責出名，就是一般所謂的借牌，佣金約抽百
    分之三，房子興建的危險及以後的保固都是我們負責，完工後主管機關要會同我
    們去看現場，才會發使用執照等語（見原審卷第七七頁），應堪採信。被告甲○
    ○雖未直接向附表所列工程之起造人承攬工程，惟澤井公司既出名為承造人，需
    派員至工地監工，且須擔負工程進行之過程所生之危險以及工程完成後之保固責
    任，其所負之責任與承造人相同，此與一般明知為不實事項，而使公務員登載於
    其所執掌之公文書之情形有別，況本件所為並不成立逃漏稅捐罪，業經檢察官於
    起訴書中敘明，不另為不起訴之處分。本件各施工者之行為，即屬其利用人之行
    為，皆應由被告負民事及行政上之責任，尚無證據足以認定其有使公務員登載不
    實之犯行。原審法院以公訴人認此部分與前開論罪科刑部分具有牽連犯之裁判上
    一罪關係，不另為無罪之諭知。經核亦無不合。檢察官此部分上訴意旨，主張被
    告應成立使公務員登載不實之罪，並提出與此不相類似之違反醫師法之法律座談
    會紀錄，說明借牌應成立犯罪等情，指摘原判決諭知被告此部分無罪為不當；惟
    查檢察官上開提出之法律問題決議，與本件之案例並非類似，本院認被告此部分
    所為尚難以使公務員登載不實罪相繩，已如前述，檢察官此部分之上訴為無理由
    ，應予駁回。
六、被告經合法傳喚，無正當理由不到庭，爰不待其陳述逕行判決。
據上論斷，應依刑事訴訟法第三百六十八條、第三百七十一條，判決如主文。
本案經檢察官張金塗到庭執行職務。
中        華        民        國    九十一    年    五      月  二十九  日
                              臺灣高等法院高雄分院刑事第四庭
                                  審判長法官  蕭權閔
                                        法官  陳吉雄
                                        法官  陳啟造
右正本證明與原本無異。
如不服本判決應於收受本判決後十日內向本院提出上訴書狀，其未述上訴理由者，
並得於提起上訴後十日內向本院補提理由書狀（均須按他造當事人之人數附繕本)「
切勿逕送上級法院」。
                                   書記官  白蘭
中        華        民        國    九十一    年    五      月  三十一  日
本件論罪科刑法條：
公司法第九條第三項
公司應收之股款，股東並未實際繳納，而以申請文件表明收足，或股東雖已繳納而於
登記後將股款發還股東，或任由股東收回者，公司負責人各處五年以下有期徒刑、拘
役或科或併科二萬元以下罰金。
刑法第二百一十四條
明知為不實之事項，而使公務員登載於職務上所掌之公文書，足以生損害於公眾或他
人者，處三年以下有期徒刑、拘役或五百元以下罰金。
附表：
┌────────────────┬───────────────┐
│工        程        地        點│  證                      人  │
├────────────────┼───────────────┤
│1.高雄縣橋頭鄉○○路○段六之一號│陳清華：沒有委託澤井公司興建  │
├────────────────┼───────────────┤
│2.屏東縣麟洛鄉○○段三八三號    │陳輝煌：沒有委託澤井公司興建  │
├────────────────┼───────────────┤
│3.屏東縣恆春鎮○○路○○段一九０│魏進文：不認識澤井營造廠（見稅│
│  之一、一九０之一六地號        │        捐機關談話筆錄）      │
├────────────────┼───────────────┤
│4.屏東縣長治鄉○○村○○段八九八│蕭林勇：委託賴家棟興建，委託陳│
│  之五地號                      │        志奎請照              │
├────────────────┼───────────────┤
│5.屏東縣來義鄉○○路三九號（古樓│柳金美：委託陳幸福興建        │
│  段一八九二地號）              │                              │
├────────────────┼───────────────┤
│6.屏東縣潮州鎮○○路三七之二號（│陳旺福：自行興建，沒有委託澤井│
│  五魁寮段九九之二七地號）      │        公司興建              │
├────────────────┼───────────────┤
│7.屏東縣萬巒鄉○○村○○路八七之│陳戊榮：實際承造人為楊先生（稅│
│  七號（赤山段三九六之一地號）  │        捐機關查核調查表）    │
├────────────────┼───────────────┤
│8.屏東縣萬巒鄉○○路二二號（佳佐│李清旺：沒有轉包澤井公司      │
│  段三八三之五地號）            │                              │
├────────────────┼───────────────┤
│9.屏東縣潮州鎮○○路九一號（五魁│陳國清：沒有委託澤井公司興建  │
│  寮段三二四、三二四之一一地號）│                              │
└────────────────┴───────────────┘
                                                                   Ａ
